臺灣嘉義地方法院民事判決　九十年度訴字第六三三號
　　原　　　告　丙○○
　　訴訟代理人　甲○○
　　被　　　告　維泰企業有限公司
　　法定代理人　乙○○
右當事人間請求損害賠償事件，本院判決如左：
    主    　文
原告之訴及假執行之聲請均駁回。
訴訟費用由原告負擔。
    事    　實
甲、原告方面：
一、聲明：被告應給付原告新台幣（下同）一百二十萬元，及自起訴狀繕本送達翌日
    起按年息百分之五計算之利息，並願供擔保聲請宣告假執行。
二、陳述：被告乙○○係被告維泰企業有限公司（下稱維泰公司）之負責人，係從事
    業務之人，緣維泰公司僱用勞工謝林東從事打雜等雜項工作，乙○○本應注意雇
    主對於機械設置之動力遮斷裝置，應有易於操作且不因接觸、振動等或其他意外
    原因致使機械驟然開動之性能，以防止機械引起之危害，而以其公司之資力、規
    模、設備等情狀觀之，並無不能注意之情事，竟疏未注意，未在該公司之皮革真
    空乾燥機上下夾合之啟動按鈕加設帽蓋或防護圈等防止誤觸而啟動之安全裝置，
    致勞工謝林東於民國八十九年一月四日上午十時十分許，在操作該乾燥機時，誤
    觸該乾燥機之啟動按鈕，致使該乾燥機夾床夾合，謝林東退避不及頭部遭夾住，
    因而頭部多發性骨折、失血性休克，經送醫延至同日上午十時五十分許不治死亡
    。原告為被害人謝林東之子，現今居中國大陸地區江蘇省，請求精神慰撫金如聲
    明所示。
三、對於被告抗辯所為陳述：被害人並無與有過失，原告確係被害人之子，大陸地區
    之公證書經過認證，應係公文書，已足證明原告與謝林東係父子關係，且父子天
    性，被害人死亡時，原告並到台灣祭拜，並無被告所指重利輕義之情形，而謝林
    東是否有百萬遺產與原告之請求權無關。
四、證據：提出本院八十九年度訴字第九四號刑事判決書一份、中國大陸地區親屬關
    係公證書書一份、委託公證書一份、原告住所江蘇省奉興縣公安局戶口簿（常住
    人口登記表）一份、為證，並聲請傳訊證人劉保成（榮民服務處）、梁豐、王四
    都。
乙、被告方面：
一、聲明：駁回原告之訴及假執行之聲請，並願供擔保免假執行。
二、陳述：不否認因過失致謝林東死亡，然被害人致死，被告維泰公司之過失係在於
    公司內之皮革真空乾燥機上下夾合之啟動按鈕未加設茂蓋或防護圈以防止誤觸而
    啟動，而被害人謝林東於八十九年一月四日十時十分許操作乾燥機時，因誤觸啟
    動按鈕致死，則為直接致死原因，此有行政院勞工委員會南區勞動檢查所之檢查
    報告書可稽，被害人顯亦與有過失，且與有過失亦適用於慰撫金之請求，因而應
    比例減輕被告之賠償責任。又原告並未舉證證明確係被害人之子，僅依據大陸地
    區之公證書，仍需實質舉證，縱原告真係被害人之子，亦與被害人無同住、書信
    往來，僅於被害人死後至嘉義榮民服務處領取被害人遺產，與被害人關係淡薄且
    重利輕義，其請求精神非財產損害過高。
三、證據：提出司法院七九廳民一字第九三八號函令一份、最高法院七十六年度台上
    字第一九零八號判例一份、四十八年度台上字第七九八判決一份、榮民服務處電
    腦查詢單一份。
    理 　　 由
一、原告主張：被告乙○○、維泰公司僱用勞工謝林東，被告因過失未在該公司之皮
    革真空乾燥機上下夾合之啟動按鈕加設帽蓋或防護圈等防止誤觸而啟動之安全裝
    置致謝林東於在操作該乾燥機時誤觸啟動按鈕致夾床夾合，謝林東頭部遭夾住致
    頭部多發性骨折、失血性休克，經送醫不治死亡，原告為被害人謝林東之子，現
    今居中國大陸地區江蘇省，請求精神痛苦之非財產損害賠償等語；被告則以：被
    告固不否認於謝林東致死有過失，然被害人亦與有過失，應比例減輕被告之賠償
    責任；又原告並未舉證證明確係被害人之子，縱真為其子，亦與被害人無同住、
    書信往來，與被害人關係淡薄，其請求精神非財產損害過高等語。
二、按臺灣地區與大陸地區人民關係條例第一條明定「國家統一前，為確保臺灣地區
    安全與民眾福祉，規範臺灣地區與大陸地區人民之往來，並處理衍生之法律事件
    ，特制本條例。」，又依該條例第五十條規定「侵權行為依損害發生地之規定。
    但臺灣地區之法律不認其為侵權行為者，不適用之。」，本件原告係屬居住在中
    國大陸地區人民，其基於侵權行為之損害賠償請求權提起本件訴訟，係與我國人
    民間之侵權行為損害賠償請求之法律事件，自應依據上開規定適用損害發生地之
    我國民法規定，合先說明；又按「不法侵害他人致死者，被害人之父、母、子、
    女及配偶，雖非財產上之損害，亦得請求賠償相當之金額。」為我國民法第一百
    九十四條第一項所明定，該條文所指之親屬關係，係指具有直系血親一親等之父
    母子女身分關係者，始得據此規範請求加害人賠償其非財產上之損害；從而，本
    件原告得否依法請求，乃需先審究原告究否前開意外事故被害人謝林東之子？
三、原告主張其係謝林東之子，並提出原告住所江蘇省奉興縣公安局戶口簿（常住人
    口登記表）一份、中國地區江蘇省奉興市公證處公證員鄭俊寶所出具之公證書一
    紙為證，該公證書並經我國財團法人海峽交流基金會出具證明稱「本件公證書正
    本經核對與江蘇省公證員協會寄交泰證（二零零零）民台字第一四號公證書副本
    相符，然中國地區公證員所出具之公證書究非我國公權力機關所公證之公文書，
    並無民事訴訟法第三百五十五條第一項之推定真正效力適用，其所載公證內容是
    否真實，仍應審酌具體個案與原告之舉證各情綜合判斷是否相符為斷，惟中國地
    區之公證處公證員所為公證業務，仍屬中國大陸地區公權力行使之公務員所掌證
    明業務之行使，其公證書所闡明內容，雖因非我國公文書而受推定實質之效力，
    然仍可初步認定係經過該地區之公權力機關調查相關證據後所得之內容，非謂完
    全不得採信，惟仍需復行調查客觀事證以驗證公證內容之真實性；而依據該公證
    書公證內容明載：「經向知情人謝林太和袁國良調查，茲證明謝林東（男，一九
    二二年五月十九日出生，二零零零年一月四日死亡，生前住台灣省嘉義市東區長
    竹里零零區水源地十七號之十一的配偶和直系親屬共有以下四人：父親：謝大發
    ，一八八一年八月十九日出生，於一九四三年八月二十六日死亡。母親：蘇氏，
    一八九三年三月十日出生，於一九七六年八月四日死亡。配偶謝孫氏，一九一九
    年三月二十八日出生，於一九四五年與被繼承人謝林東結婚，於一九四七年三月
    改嫁。兒子：丙○○，一九四六年三月二十八日出生，現住江蘇省泰興市廣陵鎮
    謝昊村二組二十四號」等語，顯係經該公證員為初步之調查手續（向謝林太、袁
    國良調查所得）後，認告丙○○係為謝林東之子，然該調查過程：謝林太、袁國
    良為何人？與原告、謝林東為何身分關係？何以知悉其等身分？則均未能自該公
    證書內得知究竟，雖該公證書亦經我國財團法人海峽交流基金會認證與正本相符
    （有該基金會出具證明書一紙在卷可佐），然其內容是否真實，仍需審核客觀存
    在之佐證是否相符。
四、本院依據原告聲請傳訊之證人劉保成（任職於行政院退除役官兵輔導委員會嘉義
    榮民服務處）到庭稱：「（問：你認識謝林東嗎？）他（按指謝林東）是我們榮
    民之家列管的榮民，他在台沒有家屬或親人，但是在大陸有兒子、孫子。因為謝
    林東過世後，他原來的鄰居會寫信告訴他在大陸的親人。而且他的親人也曾經打
    過電話和寫信給我。」，「（問：在他還沒過世時，他有沒有告訴過你，他在大
    陸有親人等？）沒有。」，「（問：那他過世後你們如何和他在大陸的親人聯絡
    ？）是他的親人自己打電話來，自稱是謝林東的兒子。不過我們沒有任何文件可
    以證明或確認這一事實....  」，「（問：謝林東過世後，他的家人有無來台奔
    喪或處理喪葬事宜？）都沒有。」，「（問：謝林東生前的鄰居是何人？住何處
    ？）有一位，名叫王四都，住嘉義市水源地十七號之十二」（參本院九十年十月
    二十三日調查筆錄）等語，而依據證人劉保成之證述內容，亦僅足以證明其係於
    謝林東死亡後始接獲自稱為謝林東之子之原告聯絡，並憑原告自行供述而初步認
    定原告與謝林東之身分關係，亦無其他積極客觀之佐證可供核驗。
五、本院復依據證人劉保成所指謝林東生前之鄰居王四都，經查詢其住所後傳訊到庭
    稱「（問：你認識謝林東嗎？）認識，他和我是軍中同袍，來台灣時，他住在我
    隔壁，一直住到他去年過世為止，他住在我隔壁時，平常都只有禮拜天才回來。
    平日就在牛皮工廠上班，也住在該工廠」，「（問：他在大陸有無親人？）他有
    回去大陸兩次，回他大陸老家，但是沒有對我說回去作什麼，事實上，他很少和
    我聯繫，有一位我們以前軍中的連長「梁豐」，我只知道他住在本市後車站。」
    ，「我不認識他（原告丙○○）」，「他（謝林東）在大陸有結婚，我認識他時
    ，他就已經結婚了，但是他沒有對我說過他回去大陸作什麼，據聞，因為來台當
    兵很久，所以他太太已經改嫁他人了。」，「（問：據你所知，他太太有無和他
    生下小孩？）沒有，但是他老婆改嫁後，有生小孩。這是謝林東親自對我說的。
    」，「（問：可以確定他與他大陸的太太結婚沒有生下小孩？）是的，確定。他
    有說他去大陸兩次，只是給他太太一點錢，去過兩次後，他就沒有再去了。因為
    他人很小器，見那情形，要再叫他拿錢出去，他不願意，所以他也就沒有再回去
    大陸，這些事情是五六年前他對我說的。」，「（問：他過世後，他在大陸的親
    屬或友人有沒有人過來祭拜？）都沒有。包括過世的一些儀式，都是輔導會找人
    辦的。我有去參加公祭及安置骨灰」等語（參本院九十年十一月九日調查筆錄）
    ，則依據王四都所陳，並未聽曾聞謝林東生前曾提及有生子一事，並肯定否認原
    告係謝林東之子一情，顯與原告主張相反。
六、本院再依據王四都所供謝林東之前連長梁豐（經本院向嘉義榮民服務處查詢其基
    本資料後）傳訊到庭，固陳稱：「認識（謝林東），四十九年服役時，他和我是
    同一個連，但不同一個排，那時我擔任排長。他過世前三天下午，他還到我家喝
    酒，他的家在大陸，有一個兒子叫丙○○，另外還有一個孫子。因為從民國四十
    九年到他過世，我們一直在一起，他對我談過他家的事，因此對他的家裡情形，
    我當然會知道，他是在大陸結婚，兩岸開放探親後，他回去大陸兩次，第一次回
    去時，發現他太太已改嫁，但他探望他的兒子時，他已改嫁的太太也有回來看他
    ，因此這一次他有看到他太太，他太太原來和丙○○住在一起，但是他太太改嫁
    後，有無再住在一起，我就不知道了，丙○○是他和他大陸的太太生的。」，「
    那是他親口對我說的。」，「王四都如何講我不管，反正民國四十九年前他在大
    陸的事我不知道，四十九年以後的事他對我說過，至今我仍然記得清楚。」，「
    他曾對我說過，他在大陸的家庭很窮，他第一次回去看他的孫子、兒子在爭財產
    ，他第一次回去時，有帶一些錢回去，他的家人們竟為此在爭這些錢，他的孫子
    也不成材，已經三、四十歲了。」等語（參本院九十年十二月十一日調查筆錄）
    ；揆之梁豐之證述內容，與王四都所陳顯不一致而與原告所主張相符。
七、綜上原告舉證，並經本院調查之結果，僅原告所出具之中國大陸地區公證書與梁
    豐一人之證述足為原告係謝林東之子之積極證據，而原告雖亦提出其於謝林東過
    世後自九十年一月十日起迄同年月十五日止確曾來台奔喪，並提出入出境管理局
    資料處理中心入出境紀錄為憑，然僅憑其曾來台奔喪，亦無從積極證明原告與謝
    林東之身分關係，此外，原告已無法進一步舉證，本院查無其他積極證據以形成
    認定原告身分關係之證明，則原告是否為謝林東之子，尚屬不能證明，其既無法
    證明係謝林東之子，自無從向被告據以請求基於民法第一百九十四條第一項之損
    害賠償請求權。
八、從而，原告提起本件訴訟，為無理由，應予駁回，其假執行之聲請，失所附麗，
    亦併駁回。
九、據上論結，本件原告之訴為無理由，依民事訴訟法第七十八條，判決如主文。
中　　　華　　　民　　　國　　九十一　　年　　　三　　　月　　十一　　　日
~B臺灣嘉義地方法院民事第一庭
~B　　法　官　黃國益
右為正本係照原本作成
如對本判決上訴須於判決送達後廿日內向本院提出上訴狀
中　　　華　　　民　　　國　　九十一　　年　　　三　　　月　　十八　　　日
~B　　書記官　侯學義
